【裁判字號】    94,訴,247
【裁判日期】    951106
【裁判案由】    偽造有價證券
【裁判全文】
臺灣士林地方法院刑事判決               94年度訴字第247號
公  訴  人  臺灣士林地方法院檢察署檢察官
被      告  庚○○
指定辯護人  本院公設辯護人戊○○
上列被告因偽造有價證券案件，經檢察官提起公訴（93年度偵字
第5928號），本院判決如下：
    主  文
庚○○共同連續意圖供行使之用，而偽造有價證券，處有期徒刑
年貳月，附表所示偽造支票紙均沒收。
    事  實
一、庚○○於民國90年5 月下旬某日，與辛○○（另由檢察官處
    分不起訴確定）共同在臺北捷運關渡站之停車場旁，拾獲甲○○遭人搶奪而脫離其本人持有之陽信商業銀行社子分行帳
    號00000000 -0 號之空白支票簿一本（內有空白支票25張，
    票號：0000000 至0000000） 及該支票帳戶印鑑1 枚等財物
    ，旋基於意圖為自己不法之所有之犯意聯絡，將之侵占入己
    （侵占犯行已罹於追訴權時效）。嗣因友人己○○（未據提
    起公訴）向其調借支票使用，庚○○乃與己○○共同意圖供
    行使之用，而基於偽造有價證券之概括犯意聯絡，由庚○○
    連續於拾獲上開支票後經過2 至3 日之某日及翌日（即90年
    5 月下旬某日），在其位於臺北市○○區○○街48號2 樓住
    處，冒用甲○○之名義，自行以上開侵占所得之空白支票及
    印鑑，填寫如附表編號1 、2 所示金額及發票日，並盜蓋上
    開印鑑於發票人欄，而偽造完成如附表編號1 、2 所示之支
    票2 紙後，均當場交付予己○○，己○○旋將該2 紙支票分
    別出借乙○○（業經檢察官處分不起訴確定）及交付不詳之
    人而加以行使；數日後，庚○○與己○○復承前偽造有價證
    券之概括犯意聯絡，由庚○○在其上址住處將如附表編號3
    所示票號之空白支票1 紙連同上開印鑑交予己○○，由己○○於不詳時地，填寫如附表編號3 所示之金額及發票日，並
    盜蓋上開印鑑而偽造支票1 紙後，交予翁世宏做為借款擔保
    之用而加以行使。嗣因甲○○於遭搶後立即辦理上開空白支
    票之掛失止付手續，而附表所示3 紙偽造支票分別流入如附
    表所示不知情之持票人，並由附表所示之提示人持向銀行提
    示兌現而遭退票後，乃經警循線偵悉上情。
二、案經臺北市政府警察局刑事警察大隊移送臺灣士林地方法院
    檢察署檢察官偵查起訴。
    理  由
壹、證據能力之判斷
一、按被告以外之人於偵查中向檢察官所為之陳述，除顯有不可
    信之情況外，得為證據，刑事訴訟法第159 條之1 第2 項定
    有明文，而其中所稱「顯有不可信」，係指陳述是否出於供
    述者之真意、有無違法取供情事之信用性而言，故應就偵查
    或調查筆錄製作之原因、過程及其功能等加以觀察其信用性
    ，據以判斷有無顯不可信之情形（最高法院94年度台上字第
    629 號判決意旨參照）。經查：證人甲○○、丙○○、翁世
    宏、游月華於偵查中具結所為證述（見93年度偵字第5928號
    卷第41頁至第42頁、第53頁至第54頁、第86頁至第87頁、第
    51頁至第52頁），均係因其等具備本案附表所示偽造支票之
    帳戶所有人、持票人或背書人身份，乃應檢察官之傳訊所做
    成，渠等陳述內容，對於追查偽造支票之流通源頭甚有助益
    ，參以渠等筆錄於錄製過程中均經錄音，並由證人等核閱內
    容無訛後，始簽名在末，亦查無違法取供之情事，堪認無顯
    不可信之情形，揆諸前開規定及說明，自均得採為證據使用
    。
二、又按被告以外之人於審判外之陳述，雖不符合刑事訴訟法第
    159 條之1 至第159 條之4 等4 條之規定，而經當事人於審
    判程序同意做為證據，法院審酌該言詞陳述或書面陳述做成
    時之情況，認為適當者，亦得為證據，刑事訴訟法第159 條
    之5 定有明文。而按所謂「審酌該陳述做成時之情況，認為
    適當」者，係指依各該審判外供述證據製作當時之過程、內
    容、功能等情況，是否具備合法可信之適當性保障，加以綜
    合判斷而言（最高法院94年度台上字第3277號判決要旨可資
    參照）。經查，證人即被害人甲○○、塗能泉於警詢中所為
    證詞（見92年度偵字第8525號卷第28頁、第34頁、第29頁至
    第31頁），雖均係被告以外之人審判外所為之警詢陳述，且
    無刑事訴訟法第159 條之1 至第159 條之4 之情形，然因證
    人甲○○所證內容僅係證明其持有之空白支票簿1 本及支票
    印鑑遭搶奪而脫離其持有，經其辦理掛失止付後，其中若干
    空白支票遭人偽造簽發，並經持往銀行提示等情，而證人塗
    能泉則係證明其取得如附表編號1 所示之支票後，再交付予
    他人之經過，該等事實，均未經當事人於本院準備程序中否
    認其真正，並經列入不爭執事項，嗣經本院於審理時提示上
    開警詢筆錄，當事人等亦均未就其證據能力表示異議，是應
    認當事人等均同意該等警詢供述做為證據使用，又該筆錄內
    容係證人甲○○、塗能泉本於被害人之地位陳述遺失空白支
    票或取得如附表編號1 所示偽造支票之事實，並未指明或臆
    測被告涉案，員警亦無針對被害人所可能經歷事實以外之事
    項加以詢問，參以筆錄錄製完畢後，業經證人等核閱無訛而
    簽名在末，堪認具有合法可信之擔保，揆諸前開規定及說明
    ，自均可採為證據使用。
貳、本案犯罪事實之認定
一、訊據被告庚○○，其於本院審理時，對於友人己○○明知上
    開支票係其拾獲之物，仍向伊表示借用，伊乃於前揭時、地
    冒用甲○○名義簽發附表編號1 、2 所示之支票後，均交予
    己○○持以使用，並另於前揭時、地，將附表編號3 所示票
    號之空白支票連同支票印鑑交予己○○，且交付時伊已經由
    己○○告知，知悉己○○欲將該空白支票持供擔保借款使用
    ，伊亦明知支票如未填載金額及蓋用印鑑，將無法使用等情
    自白不諱（見本院95年10月23日審判筆錄）。
二、又查，附表所示3 張支票原係帳戶（即陽信商業銀行社子分
    行帳號00000000-0號）所有人甲○○所持有空白支票簿（支
    票票號：0000000 至0000000 ，共25張）其中3 張，且均尚
    未填寫簽發，即於90年5 月25日遭不詳之人將整本空白支票
    簿連同帳戶印鑑（即支票印鑑）一併搶奪而脫離甲○○持有
    ，甲○○乃立即前往辦理掛失止付等情，業據證人甲○○於
    警詢、偵查中證實無訛（見92年度偵字第8525號卷第28頁、
    第34頁、93年度偵字第5928號卷第41頁至第42頁）；又上開
    3 紙空白支票於遭搶奪後，即分別遭偽填如附表所示金額及
    發票日，並蓋用上開印鑑而完成發票手續，嗣經由附表所示
    之持票人陸續持有，再由附表所示提示人持往銀行提示兌現
    ，惟均遭銀行以支票業經掛失止付為由退票等情，除據證人
    塗能泉於警詢，及證人丙○○、翁世宏、游月華於偵查中證
    述明確外，並有如附表編號1 、3 所示支票之原本連同退票
    理由單原本2 紙（附於本院刑事卷牛皮紙袋內）、附表編號
    2 所示支票影本連同退票理由單影本1 紙、掛失止付票據提
    示人資料查報表影本3 紙（均附於本院刑事卷）在卷可稽。
    是以，附表所示3 張支票均係他人冒用甲○○之名義所簽發
    ，並經持以流通行使之偽造支票，應甚明確，堪予認定。
三、再查，關於附表編號1 所示支票，係由被告於友人己○○面
    前完成發票行為後，當場交予己○○乙情，業據證人己○○
    於本院審理時具結證實無訛（見本院95年8 月21日審判筆錄
    第3 頁至第4 頁、第6 頁）；而附表編號3 所示支票，係由
    己○○持向不知情之翁世宏供作借款擔保之用，翁世宏取得
    支票後，再交付不知情之游月華以償還欠款乙情，亦據證人
    翁世宏、游月華於偵查中結證明確在卷（見93年度偵字第59
    28號卷第86頁、第51頁至第52頁），參以該紙支票金額部分
    係以支票機打印，與被告坦承自行簽發如附表編號1 、2 所
    示支票，均係以手寫金額確有不同，是被告自白附表編號3
    所示支票，係其提供空白支票及印鑑，推由己○○簽發偽造
    後，持以擔保借款等情即非無據；至於附表編號2 所示支票
    部分，因提示人壬○○表示其係經營小吃店而取得該紙支票
    ，已無法記憶係將支票交何員工持往提示，而該紙支票之背
    書人蘇俊榮因行蹤不明而無法傳喚（見本院刑事卷附臺北市
    政府警察局刑事警察大隊95年10月4 日北市警刑大四字第09
    532259900 號函），乃無從認定該紙支票經偽造後之行使經
    過，然該支票經提示兌現時，既已填妥發票日及金額，並蓋
    有發票人印鑑，已如前述，且觀乎該紙支票上金額之字跡外
    觀及筆順，均與附表編號1 所示支票之金額字跡明顯相同，
    此等客觀事證，已足以補強被告坦承偽造附表編號2 所示該
    紙支票之自白，是該紙票據之流通經過雖有不明，亦對被告
    上開自白之真實性不生影響。
四、至於己○○於本院審理中雖證稱其僅向被告借取如附表編號
    1 所示支票，並未向被告取得如附表編號2 、3 所示之支票
    ，且其不知自己所取得之支票係被告所偽造云云，核與被告
    前開自白有所出入。然查：
(一)證人己○○於本院審理時除證稱被告係當其面簽發如附表編
    號1 所示支票外，並證稱：當時被告詢問伊要開多少錢，伊
    跟被告說多少，被告就開給伊，被告當時雖未表示該支票可
    以用，但伊認為票一定是能用，被告才會借伊，伊並未注意
    支票上印鑑名義人是否為被告，且被告並未表示何時要還，
    亦未告知支票係撿來等語在卷。是依己○○所證內容，被告
    於開票時之態度，係對於所簽發之金額毫不在意，甚至未提
    及償還款項之事，而證人己○○當時對於該支票是否為被告
    所有，亦未加以注意。然查，支票乃流通票據，持有票據之
    人於得於票載發票日提示付款，一旦發票人帳戶金額不足，
    銀行將予退票，發票人之信用亦受影響，此乃眾所周知之理
    ，是以，本案被告如係簽發自己帳戶之支票，卻對支票金額
    不以為意，復未提及將來償還款項事宜，此等舉措並不合於
    常情，參以由己○○另證稱其先前未曾向被告借票或借錢，
    被告曾經營車行，借票當時已經倒閉等語觀之，顯然證人己○○與被告間並無密切之金錢往來關係，且被告財力非佳，
    又果真如此，被告更無可能以上開方式簽發自己之支票出借
    證人己○○。是如證人己○○所證上情屬實，以該等借票模
    式，己○○應可合理懷疑被告並非簽發其本人所有之支票，
    而值此之際，因支票上蓋有發票人印鑑，己○○僅需稍加注
    意，即可確認被告是否為印鑑章所示發票人，然其竟稱當時
    並未懷疑支票來源，且未注意印鑑內容，反深信該支票應能
    使用，此等說詞顯與常情有悖。是被告自白其於簽發支票當
    時，即曾向證人己○○表示該支票係撿來等語，較屬合理可
    信，亦即己○○主觀上已明知被告並無簽發該等支票之權限
    ，其與被告間確有偽造支票暨行使之犯意聯絡無訛。
(二)又訊據證人翁世宏，於94年1 月4 日偵查中，就己○○如何
    持附表編號3 所示支票供作擔保，向伊調借現金，伊先支付
    己○○4 萬多元，並於翌日再借3 萬多元予己○○乙情具結
    證述明確（見93年度偵字第5928號卷第86頁）；訊據證人己○○，雖坦承認識翁世宏，然以其曾遭翁世宏罵過，2 人間
    關係不好為由，否認證人翁世宏證詞之可信度。然查，證人
    翁世宏就己○○如何以上開支票向其調借款項之過程，所為
    證詞甚為詳確，又經詳質證人己○○如何因遭翁世宏責罵，
    以致2 人關係不佳，證人己○○乃稱係於80幾年間，於淡水
    某電動玩具間內，為了翁世宏友人手機之事，2 人發生爭吵
    云云，惟對於其餘細節，則稱不復記憶。姑不論此部分僅係
    證人己○○片面之詞，並無其他證據可佐，且縱令屬實，以
    80幾年間即已發生之爭吵，復肇因第3 人之事，甚且己○○
    自承對於爭吵細節均不復記憶，顯見應非嚴重爭執，故證人
    翁世宏當無可能於數年後之94年作證時，仍記恨在心，進而
    甘冒偽證重罪，故意設詞誣陷己○○將附表編號3 所示支票
    交付予伊之事，從而，應認證人翁世宏前開證詞可信，是證
    人己○○證稱其僅向告借取如附表編號1 所示支票，並未借
    取其他支票云云，應係卸責之詞，不足採信，從而，其此部
    分之證詞，亦無足據為排除被告上開自白真實性之證據。
五、綜上事證參互以析，堪認被告自白與事實相符，可以採信，
    本案事證至為明確，被告犯行可以認定，自應依法論科。
參、論罪科刑：
一、按支票依票據法之規定具金錢價值，並有流通性，係屬有價
    證券之一種。被告明知共犯己○○欲取得支票供出借或擔保
    而加以行使，仍自行偽造如附表編號1 、2 所示支票及由共
    犯己○○偽造如附表編號3 所示支票後，均由共犯己○○持
    以使用，核其所為，係犯刑法第201 條第1 項之偽造有價證
    券罪，至被告或共犯己○○盜蓋「甲○○」印章之行為，為
    其等偽造有價證券之部分行為，又其等行使偽造有價證券之
    低度行為，應為偽造之高度行為所吸收，均不另論罪；而被
    告行使偽造有價證券，均以取得票面價值之對價，不另論詐
    欺罪（參照最高法院31年度上字第409 號判例要旨參照）。
    被告與共犯己○○間就偽造如附表所示3 張支票間，有犯意
    聯絡，而其中附表編號1 、2 所示支票係由被告自行簽發偽
    造，編號3 之支票則係由被告將空白支票及印鑑交予共犯己○○，並推由己○○偽造後，再持以行使，故渠2 人間亦有
    犯罪之行為分擔，自應論以共同正犯，起訴書誤認前開印鑑
    係屬偽造且未認定己○○為共同正犯暨蒞庭實行公訴檢察官
    於本院審理時就附表編號3 之支票部分，認被告僅為幫助犯
    ，經核均有未洽，併此敘明。
二、又按被告行為後，94年2 月2 日修正公布之刑法，已於95年
    7 月1 日施行（95年7 月1 日修正施行前刑法稱修正前刑法
    ），修正後刑法第2 條第1 項「行為後法律有變更者，適用
    行為時之法律。但行為後之法律有利於行為人者，適用最有
    利於行為人之法律」之規定，係規範行為後法律變更所生新
    舊法律比較適用之準據法，於修正後刑法施行後，自應適用
    上開規定，為「從舊從輕」之比較（最高法院95年度第8 次
    刑事庭會議決議參照）。而查，被告行為時之修正前刑法第
    56條連續犯之規定，於修正後刑法施行後業經刪除，則本案
    被告基於概括犯意所犯數罪，因行為後刑法已刪除連續犯之
    規定，應予分論併罰，而無從依連續犯之規定以1 罪論。是
    以，此刪除雖非犯罪構成要件之變更，但顯已影響及行為人
    刑罰之法律效果，自屬法律有變更，依修正後刑法第2 條第
    1 項規定比較修正前後刑法之結果，應以被告之行為時之修
    正前刑法第56條連續犯之規定較有利於被告，是以，被告先
    後偽造如附表所示3 張支票之數次犯行，時間緊接，手段相
    同，所犯係構成要件相同之罪名，顯係基於概括犯意反覆為
    之，應依修正前刑法第56條之規定論以連續犯之1 罪，並加
    重其刑。公訴意旨雖未敘及被告偽造如附表編號2 所示支票
    之犯行，然該部分犯行與起訴之被告其餘犯行間有連續犯之
    裁判上1 罪關係，應為起訴效力所及，基於審判不可分原則
    ，本院自應併予審究，附此敘明。
三、爰審酌被告偽造支票犯行，擾亂票據交易秩序，且使不知情
    之多名持票人之財產法益受害，犯罪所生危害非輕，並其犯
    罪之動機、目的、犯後坦承犯行之態度及其智識程度等一切
    情狀，量處如主文所示之刑，以示懲儆。附表所示偽造支票
    3 紙，其中編號1 、3 所示2 紙支票業經查獲附卷，編號2
    所示支票雖未扣案，但無證據證明已經滅失，故不問是否屬
    於犯人與否，均應依刑法第205 條之規定宣告沒收。
肆、就被告於本院審理中部分自白不予論罪之說明
一、被告於本院審理時，雖另自白將所拾獲前開甲○○所有並遭
    搶奪之空白支票簿中，票號0000000 、0000000 號等2 紙空
    白支票及印鑑交予己○○，由己○○簽發後持以擔保借款等
    情在卷。
二、惟查，此部分事實為己○○所堅決否認，又經檢察官調查後
    ，僅能依該2 紙支票背面所載背書人姓名及掛失止付票據提
    示人資料查報表等件，認定該2 紙支票嗣經案外人丁○○持
    以提示，然經傳訊證人丁○○，其於本院審理時具結證稱：
    該2 紙支票係因其在賭場賭贏錢，由綽號「黑猴」之男子交
    付予伊之款項，至「黑猴」之真實姓名及年籍伊均不知道，
    「黑猴」也未向伊告知支票來源，被告及己○○均非伊所稱
    「黑猴」之人等語在卷（見本院95年10月23日審判筆錄）。
    是上開2 紙支票究係何人偽造，尚乏積極證據可資認定，縱
    令被告確有將2 紙空白支票交付己○○之事實，因其自承犯
    意聯絡對象僅止於己○○，而該2 紙支票無從認定係己○○
    偽造，從而，亦無法僅憑被告上開交付空白支票之自白，遽
    認其應負擔偽造該2 紙支票之罪責，併此敘明。
據上論斷，應依刑事訴訟法第299 條第1 項前段，刑法第2 條第
1 項、第201 條第1 項、第205 條、修正前刑法第28條、第56條
，判決如主文。
本案經檢察官曾勁元到庭執行職務。
中    華    民    國    95    年    11    月    6     日
                  刑事第七庭審判長法  官 趙文卿
                                  法  官 王俊雄
                                  法  官 吳祚丞
以上正本證明與原本無異。
如不服本判決，應於送達後10日內，向本院提出上訴狀。
                                  書記官 林立原
中    華    民    國    95    年    11    月    9     日
論罪法條：
中華民國刑法第201條第1項
意圖供行使之用，而偽造、變造公債票、公司股票或其他有價證
券者，處3 年以上10年以下有期徒刑，得併科3 千元以下罰金。
附表
┌──┬────┬────┬──┬───────────┬─────┐
│編號│票   號 │ 發票日 │金額│持票人                │支票提示人│
├──┼────┼────┼──┼───────────┼─────┤
│ 1  │0000000 │90.8.8  │20萬│己○○、乙○○、塗能泉│丙○○    │
├──┼────┼────┼──┼───────────┼─────┤
│ 2  │0000000 │90.9.10 │1萬 │己○○、不詳、蘇俊榮  │壬○○    │
├──┼────┼────┼──┼───────────┼─────┤
│ 3  │0000000 │90.7.30 │8萬 │己○○、翁世宏        │游月華    │
└──┴────┴────┴──┴───────────┴─────┘


司法院資訊處製作；財團法人民間司法改革基金會備份。
